臺灣臺北地方法院刑事判決　　　　　　　96年度易字第2700號
公　訴　人　臺灣臺北地方法院檢察署檢察官
被　　　告　乙○○
上列被告因妨害名譽案件，經檢察官提起公訴（九十五年度偵字
第二三三八五號），本院判決如下：
    主  文
乙○○散布文字，指摘足以毀損他人名譽之事，處有期徒刑參月
，如易科罰金，以新臺幣壹仟元折算壹日，減為有期徒刑壹月又
拾伍日，如易科罰金，以新臺幣壹仟元折算壹日。
    事  實
一、乙○○與甲○○原係朋友關係，明知網際網路上之部落格可
    為不特定之多數人點閱瀏覽，竟意圖散布於眾，於民國九十
    五年八月間，在其所申請之「乙○○ SusieSU的部落格」（
    網址為 susiesu2886.spaces.live.com）中，指摘「我說甲
    ○○有病」、「何況在澳洲，憂鬱症躁鬱症不是什麼丟臉的
    事，看心理醫生就和看感冒一樣自然」、「為避免她的病態
    作為傷及無辜，先給社會預警」、「我就知道她病了，仇恨
    讓她的心盲目，仇恨讓她病了」、「澳洲離婚的財產分配官
    司屬於民事官司，有病的一方工作能力降低，又要付醫藥費
    用，所以可以分得到比較多的財產，說妳有病是對妳有利」
    等對甲○○道德形象、人格評價、社會地位俱屬負面貶抑之
    內容文字，藉由上揭部落格登載於網際網路上，使不特定之
    多數人得以瀏覽而散布之，足以毀損甲○○之名譽。
二、案經甲○○訴請臺灣臺北地方法院檢察署檢察官偵查起訴。
    理  由
一、訊據被告乙○○固坦承有於網際網路上可供不特定之多數人
    點閱瀏覽為其所申請之「乙○○ SusieSU的部落格」（網址
    為 susiesu2886.spaces.live.com）上發表如事實欄所載指
    摘告訴人甲○○有病及仇恨等內容之文字，惟辯稱：伊從未
    說過告訴人有精神病或神經方面疾病，心理不正常與精神疾
    病不能劃上等號，說告訴人仇恨，是指其情緒上不正常，伊
    所作所為係在保護告訴人，出發點純屬善意，且對於社會上
    患有憂鬱症、躁鬱症之病人，應該勇於揭發鼓勵其就醫，而
    非一味掩蓋，此僅涉及一般隱私，不是極度隱私，刑法第三
    百十條第三項但書規定所指私德，非指隱私即不能說，何況
    伊亦不是講告訴人極度之隱私，應無關私德，引述告訴人有
    病，情緒不穩，需要去看病，此關什麼私德或毀損什麼名譽
    ？伊是自衛或自辯，符合刑法第三百十一條第一款之免責事
    由，再者，此事發生後，社會上並無對告訴人有何負面評價
    ，反因此而喚起社會對告訴人之同情，至於澳洲離婚贍養費
    訴訟，確實對於有病之人比較有利，此乃常識等云云。經查
    ：
  (一)被告於前揭「乙○○ SusieSU的部落格」中，載有「何況在
    澳洲，憂鬱症躁鬱症不是什麼丟臉的事，看心理醫生就和看
    感冒一樣自然」等語，為被告所不爭執，而被告於本院審理
    時亦一再陳稱「呼籲大家關心憂鬱症的病人」、「如果基於
    善意，應該對於社會上患有憂鬱症、躁鬱症的病人，應該勇
    於揭發鼓勵其就醫，而非一味掩蓋」、「再次呼籲對憂鬱症
    、躁鬱症的人，即使司法從業人員也應該有這種關心」（見
    本院九十六年十二月十九日審判筆錄第六、七頁），復於九
    十六年十二月十九日當場庭呈之「刑事答辯理由續一狀」答
    辯理由欄第四項載：「被告僅稱：『……有憂鬱症、躁鬱症
    並不是什麼丟臉的事，澳洲人看心理醫生就像看感冒一樣自
    然』等語，並非稱：『有精神病並不是什麼丟臉的事，澳洲
    人看精神科醫生就像看感冒一樣自然』，由此可知被告並未
    傳述告訴人甲○○患有『精神方面之疾病』，僅泛稱告訴人
    甲○○患有如憂鬱症、躁鬱症等『心理方面之疾病』而已」
    ，足證被告確有於上開部落格中指摘告訴人患有憂鬱症、躁
    鬱症等情，洵堪認定。合先敘明。
  (二)就被告於上開部落格中散布文字指摘告訴人患有憂鬱症、躁
    鬱症，是否足以毀損告訴人名譽部分：
    (1)按刑法上誹謗罪，須有侵害名譽之事實始足構成，而所謂
      名譽為個人之人格在社會生活上所受之評價，至於一個人
      之名譽是否受減損，而構成名譽之侵害，則端視主張被誹
      謗者之身分、地位以及社會一般大眾對其所主張誹謗之內
      容之合理反應，是否足以使被誹謗者為大眾所憎恨，或使
      其感覺到羞恥，受到輕視、羞辱，或使大眾對被誹謗者喪
      失信心，或不願與之友善地交往等情觀之。而所謂「足以
      毀損他人名譽之事」，乃指對於被害人包括自然人及法人
      在社會上所保持之人格及聲譽地位，因加害著之指摘或傳
      述，達於足以毀損之程度而言，刑法第三百十條所規定「
      足以」，係不以實際發生損害為必要，即足使社會對於他
      人之名譽有產生不利觀感之虞時即可。
    (2)憂鬱症（major depression）與躁鬱症（bipolar disord
      er）兩者均屬情感性疾病（affective disorder or mood
      disorder），主要症狀係影響個體之情緒。憂鬱症及躁鬱
      症又分別稱為單極性（unipolar，症狀是單向）與雙極性
      （bipolar or manic-depressive， 症狀是雙向）之情感
      疾病。憂鬱症之症狀為：情緒低落、明顯對事物失去興趣
　    、體重下降或上升、嗜睡或失眠、動作遲緩、容易疲倦或
      失去活力、無價值感或強烈罪惡感、注意力不集中或猶豫
      不決、經常出現負面想法。另躁鬱症憂鬱期之症狀為：長
      時間悲傷或無法解釋之哭泣、食慾及睡眠上之明顯改變、
      易怒、容易擔心、躁動或焦慮、悲觀或冷漠、喪失精力或
      持續地嗜睡感覺罪惡沒有價值、無法專心或無法做決定、
      無法從以往有興趣之活動中獲得樂趣或是不願參加社交活
      動、無法解釋之身體疼痛、反覆之自殺念頭，而躁鬱症躁
      期之症狀則為：高昂之情緒、過度樂觀與自信、減少對睡
      眠之需求且不會感到疲倦、自大妄想及膨脹之自我意識、
      身體與心理活動增加、說話速度快、思考快速及衝動、判
      斷力差易分心、莽撞之行為、產生幻覺等。世界衛生組織
      甚且將憂鬱症、癌症及愛滋病，共同列為二十一世紀危害
      人類健康最嚴重之三大疾病。透過媒體經常性之報導，罹
      患憂鬱症或躁鬱症之人，常有自殺、傷害他人、刷爆信用
      卡等不理性行為，彷彿一顆隱藏於群體中之不定時炸彈，
      已深入人心，促使一般大眾對憂鬱症、躁鬱症患者普遍感
      受到威脅，嚴重缺乏信賴感，視之為一種不名譽之病，造
      成患者亦不敢正視自身問題，而成為社會拒斥之對象，此
      種現象，在精神醫學暨社會文化結構未有進步與成熟之前
      ，任意指摘他人係憂鬱症或躁鬱症患者，足使被誹謗者為
      社會大眾所排斥，或使其感覺到羞恥，受到輕視、羞辱，
      或使群體對被誹謗者喪失信心等情，應可確定。
    (3)被告坦承於前揭部落格上載有「憂鬱症躁鬱症不是什麼丟
      臉的事」等語，業如前述，惟辯稱檢察官應舉證證明告訴
      人名譽有遭受損害之事實。按刑法第三百十條所謂「足以
      毀損他人名譽之事」，係指對於被害人在社會上所保持之
      人格及聲譽地位，因加害著之指摘或傳述，達於足以毀損
      之程度而言，不以實際發生損害為必要。被告散布文字指
      摘告訴人患有憂鬱症、躁鬱症之病，已足使社會大眾對之
      產生嫌惡、輕視等之負面評價，令告訴人之人格遭受貶抑
      ，使其感覺羞恥，至實際有無因此發生名譽損害，自非所
      問，故被告指稱其未損害告訴人名譽乙節，顯有誤解，亦
      屬卸責之詞，不足採信。
  (三)就本件被告所指摘告訴人患有憂鬱症、躁鬱症之事，是否涉
    於私德而與公共利益無關，及被告得否主張刑法第三百十一
    條第一款之阻卻違法免責部分：
    按刑法第三百十條規定之誹謗罪，係以意圖散布於眾，而指
    摘或傳述足以毀損他人名譽之事者，即足當之，對於所誹謗
    之事，能證明其真實者，但涉及私德而於公共利益無關者，
    不在此限；然於同法第三百十一條另規定：有下列情形之一
    者：一、因自衛、自辯或保護合法之利益者。二、公務員因
    職務而報告者。三、對於可受公評之事，而為適當之評論者
    。四、對於中央或地方之會議或法院或公眾集會之記事，而
    為適當之載述者。為善意發表言論，不罰。其立法理由為：
    保護名譽，應有相當之限制，否則箝制言論，足為社會之害
    ，以善意發表言論，而有本條所列之情形者，不問事實之真
    偽，概不處罰，故為保障人民對於與公眾攸關之事物之下，
    始容許有評論及意見表達之自由空間，以達健全民主政治之
    目的，賦予人民言論自由之限制，但如於公共利益無關，縱
    能證明其真實者，而涉及私德者，不在此限。查本件被告即
    便確曾見聞告訴人當其面前哭喊「Susie ，我恨！妳知道我
    多恨！」（見九十五年度他字第六四二八號偵查卷第七一頁
    ），主觀上認為告訴人「仇恨讓她的心盲目，仇恨讓她病了
    」（同前揭偵查卷第七一頁），而於前揭部落格刊載告訴人
    患有憂鬱症、躁鬱症之事，然此所涉及者乃告訴人個人身心
    狀況，純屬私德，而與公共利益無關，且屬貶抑告訴人道德
    形象、人格評價、社會地位之事。雖被告一再辯稱伊係就告
    訴人生病之事實，出於善意而建議其就醫，告訴人本身亦屬
    常見諸媒體之公眾人物云云，惟查被告如確出於善意，認為
    有病應就醫，其當儘可私下或透過其他私密途徑建議告訴人
    前往就醫，要非藉由上揭部落格以公然方式為之，此再參諸
    被告前揭文章標題載「為什麼說她有病＜我的答辯＞」，益
    徵被告撰文張貼之用意，即在使網際網路上不特定之多數人
    得以共見共聞，顯難認被告係基於善意所為；次按言論自由
    乃人民之基本權利，有個人實現自我、促進民主政治、實現
    多元意見等多重功能，維護言論自由即所以促進民主多元社
    會之正常發展，與個人名譽之可能損失，兩相權衡，顯然有
    較高之價值，國家應給予最大限度之保障，使個人名譽為必
    要之退讓，而權衡個人名譽對言論自由之退讓程度時，於自
    願進入公眾領域之公眾人物，或就涉及公眾事務領域之事項
    ，更應為較高程度之退讓，是行為人對於公眾人物或所涉公
    眾事務，以善意發表言論，或對於可受公評之事為適當之評
    論，法固有明文免責，然本件告訴人是否罹患憂鬱症、躁鬱
    症，與類如政府之施政措施等不能同視，顯非屬可受公評之
    事，且告訴人縱為公眾人物，其上揭病情亦與類如從事競選
    之政治公眾人物之品性、操守迥異，純屬私德而與公共利益
    無關，故被告前開所辯，亦不足採信。此外，再核被告答辯
    內容，並無其他「一、因自衛、自辯或保護合法之利益者，
    二、公務員因職務而報告者，三、對於可受公評之事，而為
    適當之評論者，四、對於中央或地方議會或法院或公眾集會
    之記事，而為適當之載述者。」等刑法第三百十一條所定之
    阻卻違法事由，自不得依刑法第三百十條第三項前段及同法
    第三百十一條之規定主張免責不罰。
  (四)綜上所述，被告前揭辯解，顯係卸責之詞，委無足採。本案
    事證明確，被告加重誹謗犯行，堪以認定，應依法論科。
二、核被告所為，係犯刑法第三百十條第二項加重誹謗罪。起訴
    書誤載被告涉犯刑法第三百十條第一項部分，業據公訴人於
    本院審理時當場更正，自毋庸變更起訴法條。又被告既坦承
    有於上揭部落格載「我就知道她病了，仇恨讓她的心盲目，
    仇恨讓她病了」等語，而告訴代理人亦不爭執告訴人確曾向
    友人說過「我恨我先生」及有二次自殺紀錄，是告訴人究有
    無「仇恨」與「心理上疾病」，已臻明瞭無再調查之必要，
    應依刑事訴訟法第一百六十三條之二第二項第三款規定，無
    須再行傳訊證人陳秀梅及調閱告訴人臺北醫學大學附設醫院
    、臺北市立聯合醫院忠孝院區等病歷表，併予敘明。爰審酌
    被告素行，其明知網際網路散播之效應既深且廣，猶藉其所
    申請之上開部落格登載前揭涉於私德而與公共利益無關之言
    論，足以毀損告訴人名譽，及其犯罪之動機、目的、手段、
    智識程度、與告訴人之關係、所生危害，犯罪後迄未與告訴
    人和解，猶飾詞狡辯，犯罪後態度不佳等一切情狀，量處如
    主文所示之刑，並諭知易科罰金之折算標準，以資懲儆。又
    被告犯罪時間係在九十六年四月二十四日前，且無中華民國
    九十六年罪犯減刑條例第三條規定不予減刑之情形，合於減
    刑之條件，應依該條例第二條第一項第三款規定減其刑期二
    分之一，並諭知易科罰金之折算標準。
據上論斷，應依刑事訴訟法第二百八十四條之一、第二百九十九
條第一項前段，刑法第三百十條第二項、第四十一條第一項前段
，刑法施行法第一條之一第一項、第二項前段，中華民國九十六
年罪犯減刑條例第二條第一項第三款、第七條、第九條，判決如
主文。
本案經檢察官熊南彰到庭執行職務
中　　華　　民　　國　　96　　年　　12　　月　　31　　日
                  刑事第三庭    法  官  詹慶堂
上正本證明與原本無異。
如不服本判決，應於判決送達後10日內向本院提出上訴狀（應抄
附繕本）。告訴人或被害人如對於本判決不服者，應具備理由請
求檢察官上訴，其上訴期間之計算係以檢察官收受判決正本之日
期為準。
                                書記官  羅欣宜
中　　華　　民　　國　　96　　年　　12　　月　　31　　日
刑法第310條
意圖散布於眾，而指摘或傳述足以毀損他人名譽之事者，為誹謗
罪，處1年以下有期徒刑、拘役或5百元以下罰金。
散布文字、圖畫犯前項之罪者，處2年以下有期徒刑、拘役或1千
元以下罰金。對於所誹謗之事，能證明其為真實者，不罰。但涉
於私德而與公共利益無關者，不在此限。
